【裁判字號】    89,上易,129
【裁判日期】    890530
【裁判案由】    土地所有權移轉登記
【裁判全文】
臺灣高等法院民事判決                          八十九年度上易字第一二九號
    上  訴  人  己○○
    訴訟代理人  陳由銓律師
    上  訴  人  戊○○即陳玉.
                            住台北市○○○路○段四九之二號
                乙○○即陳玉.
                            住.
                甲○○即陳玉.
                            住.
                丙○○即陳玉.
                            住.
    兼右三人共同
    訴訟代理人
                丁○○即陳玉.
                            住.
右當事人間土地所有權移轉登記等事件，兩造對於中華民國八十九年一月七日臺灣新
竹地方法院八十八年度訴字第六五號第一審判決各自提起上訴，本院判決如左：
    主      文
兩造之上訴及己○○追加之訴均駁回。
第二審訴訟費用關於本訴及追加之訴部分，由己○○負擔；關於反訴部分，由戊○○
、乙○○、甲○○、丁○○、丙○○連帶負擔。
    事      實
甲、上訴人即被上訴人己○○方面：
一、聲明：
（一）關於上訴部分：
    (一)原判決關於不利於己○○部分廢棄。
    (二)右開廢棄部分，戊○○、乙○○、甲○○、丁○○、丙○○應就陳玉祥所遺坐
      落新竹縣湖口鄉○○段四○一之一地號，面積三二平方公尺土地（下稱系爭土
      地）辦理繼承登記後，將該土地所有權移轉登記與己○○。
（二）關於被上訴部分：
      戊○○、乙○○、甲○○、丁○○、丙○○之上訴駁回。
二、陳述：與原判決記載相同，茲引用之。
三、證據：援用原審之立證方法。
乙、被上訴人即上訴人戊○○、乙○○、甲○○、丁○○、丙○○方面：
一、聲明：
（一）關於上訴部分：
    (一)原判決關於不利於戊○○、乙○○、甲○○、丁○○、丙○○部分廢棄。
    (二)右開廢棄部分，己○○應將系爭土地上之建物（即如新竹縣新湖地政事務所民
      國八十八年八月十八日土地複丈成果圖所示黃色部分）拆除並將該土地交還及
      給付新台幣（下同）十六萬一千七百七十九元。
（二）關於被上訴部分：
      己○○之上訴駁回。
二、陳述：與原判決記載相同，茲引用之。
三、證據：援用原審之立證方法。
    理      由
一、本件己○○起訴主張：系爭土地（按：系爭土地地目雖為田，但已於民國六十一
    年十一月二十五日編定為都市計劃區內住宅用地－見原審卷八九頁）雖登記為戊
    ○○、乙○○、甲○○、丁○○、丙○○之被繼承人陳玉祥所有（按：陳玉祥於
    己○○對其提起本件訴訟後之民國八十八年九月十二日死亡，其法定繼承人為戊
    ○○、乙○○、甲○○、丁○○、丙○○，已依民事訴訟法第一百七十五條第一
    項規定，於原審聲明承受訴訟，續行訴訟－見原審卷一八六至一九九頁），惟自
    六十三年間起即由己○○占有使用，由於己○○與陳玉祥所有房屋相鄰，原本均
    已有前半部，嗣因雙方欲搭建後半部房屋，乃於民國（下同）七十五年三月二十
    三日簽訂合約書（下稱系爭合約書），約定沿雙方所有坐落同所四○一及四○○
    地號土地界址，由己○○一方出資向後繼續興建共同壁，建築完成供由陳玉祥建
    屋使用，陳玉祥則同意系爭土地仍由己○○繼續使用，擴建廚房，並願將所有權
    移轉登記與己○○；己○○已依約興建上開共同壁供陳玉祥建屋使用，詎陳玉祥
    竟拒絕移轉系爭土地所有權與己○○等情，爰依系爭合約書之約定及繼承之法則
    ，求為命戊○○、乙○○、甲○○、丁○○、丙○○應就系爭土地辦理繼承登記
    後（按：上開部分，係經己○○在本院追加），將該土地所有權移轉登記與己○
    ○之判決（原審駁回己○○之請求及戊○○、乙○○、甲○○、丁○○、丙○○
    之後開反訴請求）。
    戊○○、乙○○、甲○○、丁○○、丙○○則以：陳玉祥並未授權甲○○與己○
    ○簽訂系爭合約書，系爭合約書係甲○○擅自盜蓋陳玉祥之印章與己○○所簽訂
    ，陳玉祥並未到場，亦不知情，事後更未承認系爭合約書，對於陳玉祥自不生效
    力等語，資為抗辯。又己○○自六十三年間起，即無權占有系爭土地，並於七十
    五年間在其上搭建廚房，因而受有相當租金之利益，致陳玉祥受有相當於租金之
    損害，自六十四年一月一日起，至八十七年十二月三十一日止，按系爭土地申報
    地價百分之五計算，己○○所得不當利益之金額為十六萬一千七百七十九元（其
    計算式：4213元×32平方公尺×5%×24年＝161,779元）等情，併依民法第七百
    六十七條規定及不當得利、繼承之法則，反訴求為命己○○將系爭土地上之建物
    拆除並將該土地交還及給付十六萬一千七百七十九元之判決。
二、經查己○○主張系爭土地為陳玉祥所有，陳玉祥已於八十八年九月十二日死亡，
    戊○○、乙○○、甲○○、丁○○、丙○○均為其法定繼承人之事實，業據其提
    出系爭土地登記謄本、戶籍謄本及繼承系統表為證（見原審卷七至十一頁），且
    為戊○○、乙○○、甲○○、丁○○、丙○○所不爭執，固堪信為真實。惟己○
    ○另主張伊與陳玉祥曾於七十五年三月二十三日簽訂系爭合約書，約定由伊出資
    沿雙方界址向後繼續興建共同壁，建築完成供由陳玉祥建屋使用，陳玉祥則同意
    系爭土地仍由伊繼續使用，擴建廚房，並願將所有權移轉登記與伊云云，則為戊
    ○○、乙○○、甲○○、丁○○、丙○○所否認，並以前開情詞置辯。經查：
  (一)按無代理權人以代理人名義所為之法律行為，非經本人承認，對於本人不生效力
    ，民法第一百七十條第一項定有明文。查陳玉祥於原審已否認與己○○簽訂系爭
    合約書或授權甲○○與己○○簽訂系爭合約書，而甲○○於承受訴訟前亦在原審
    到場證稱，陳玉祥並未同意以系爭土地所有權與己○○所興建之共同壁交換，系
    爭合約書係伊擅自盜蓋陳玉祥之印章，陳玉祥並不在場，亦不知情等語（見原審
    卷五八至五九頁），即己○○亦自認系爭合約書上立合約書人陳玉祥之姓名係由
    甲○○所代寫（按：書寫系爭合約書之代書張書霖已死亡－見原審卷一０九頁、
    七一頁背面、本院卷八六頁），顯然非陳玉祥所親自簽名。雖甲○○係陳玉祥之
    女，惟據己○○所稱甲○○確係在場聞見上開簽約事實之人，自難僅因甲○○與
    陳玉祥間有親屬關係，即謂其所為之上開證言不可取（參照最高法院五十三年台
    上字第二六七三號判例）；此外，己○○復不能舉証証明系爭合約書確係陳玉祥
    與伊所簽訂或係陳玉祥授權甲○○與伊所簽訂，顯見系爭合約書係甲○○無權代
    理陳玉祥與己○○所簽訂，而陳玉祥亦於原審表示拒絕承認該合約書之效力，是
    系爭合約書對陳玉祥及其全體法定繼承人應不生效力。
  (二)陳玉祥既已否認到場與己○○簽訂系爭合約書，而証人甲○○亦証稱陳玉祥並不
    在場，即己○○亦自認陳玉祥之姓名係由甲○○所代寫，顯見系爭合約書上立合
    約書人陳玉祥下方之甲○○「帶」（見原審卷六頁），應係甲○○「代」之筆誤
    ，己○○主張系爭合約書係甲○○帶同陳玉祥到場簽訂云云，殊不足取。
  (三)己○○雖又主張伊與陳玉祥簽訂系爭合約書後，已依約興建共同壁，陳玉祥亦利
    用該共同壁搭建其後半部之二層樓房屋云云。陳玉祥固不否認於七十五年間使用
    己○○所興建之上開共同壁搭建其後半部二層樓房屋，惟辯稱因己○○長期無權
    使用系爭土地，伊始使用該共同壁，惟並未同意以移轉系爭土地所有權作為交換
    等語。查己○○所興建之上開共同壁係沿其所有坐落同所四０一地號土地與相鄰
    陳玉祥所有四００地號土地之界址線向後延伸，該共同壁之壁心即為雙方所有上
    開土地之界址線，亦位在系爭土地與上開四００地號土地之間，業據原審赴現場
    勘驗暨囑託新竹縣新湖地政事務所派員實施測量鑑定屬實，製有勘驗筆錄及土地
    複丈成果圖可稽，並經該所測量員羅美港証述明確，且為兩造所不爭執（見原審
    卷八四至八七頁、九三頁），該共同壁既分別使用己○○與陳玉祥所有上開土地
    ，自難僅憑陳玉祥搭建其後半部二層樓房屋時使用該共同壁，即認陳玉祥與己○
    ○間有簽訂系爭合約書。
  (四)綜上所述，己○○既不能証明其與陳玉祥間確有簽訂系爭合約書，則其依系爭合
    約書之約定及繼承之法則，請求陳玉祥之全體法定繼承人戊○○、乙○○、甲○
    ○、丁○○、丙○○就系爭土地辦理繼承登記後，將該土地所有權移轉登記與伊
    ，即屬不應准許（按：甲○○無權代理陳玉祥簽訂系爭合約書後，雖已繼承系爭
    土地所有權，然因系爭土地係甲○○與其餘法定繼承人即戊○○、乙○○、丁○
    ○、丙○○所共同繼承，為全體法定繼承人所公同共有，系爭合約書對其餘法定
    繼承人應不生效，己○○亦無從請求戊○○、乙○○、甲○○、丁○○、丙○○
    移轉系爭土地所有權，附此敘明）。
三、次查戊○○、乙○○、甲○○、丁○○、丙○○之被繼承人陳玉祥雖在原審反訴
    主張己○○自六十三年間起即無權占有系爭土地，並於七十五年間在其上搭建廚
    房，伊自得請求己○○拆除系爭土地上之建物並將該土地返還及給付自六十四年
    一月一日起，至八十七年十二月三十一日止相當租金之不當利益十六萬一千七百
    七十九元云云，惟己○○否認係無權占有，並抗辯伊係經陳玉祥之同意而占有系
    爭土地，嗣於七十五年間，雙方更約定，由伊一方出資興建上開共同壁供陳玉祥
    建屋使用，而陳玉祥則同意伊繼續使用系爭土地，伊自非無正當權源占有系爭土
    地，況上開不當得利請求權亦已罹於消滅時效等語。經查：
  (一)按租金之各期給付請求權，因五年間不行使而消滅，民法第一百二十六條定有明
    文；又無租賃關係之賠償，名稱雖與租金異，然實質上仍為使用土地之代價，債
    權人應同樣按時收取，其時效之計算應與租金相同（參照最高法院四十九年台上
    字第一七三０號判例）。本件陳玉祥係於八十八年二月二十六日始在原審當庭提
    起反訴，請求己○○給付上開相當租金之不當利益（見原審卷二三至二八頁），
    縱令己○○於七十五年間（即己○○搭建廚房）以前，係無權占有系爭土地，惟
    因已逾五年之消滅時效，而己○○又已為消滅時效之抗辯，則戊○○、乙○○、
    甲○○、丁○○、丙○○依不當得利及繼承之法則，請求己○○給付此部分之各
    期不當利益，自屬不應准許。
  (二)己○○於七十五年間出資興建前開共同壁後，隨即在系爭土地上搭建廚房（即如
    前開土地複丈成果圖所示黃色部分），而陳玉祥亦即利用該共同壁搭建其後半部
    二層樓房屋，再經參酌雙方自六十三年間起即定居於此，為兩造所不爭執（見本
    院卷八五至八六頁），苟己○○係無權占有系爭土地，陳玉祥豈有任令其搭建廚
    房，而不出面阻止並索討，反而利用己○○所出資興建之前開共同壁搭建其後半
    部二層樓房屋之理？顯見己○○抗辯伊與陳玉祥間有約定由伊一方出資興建前開
    共同壁供陳玉祥建屋使用，而陳玉祥則同意伊使用系爭土地（見本院卷八五頁）
    ，應屬可取。是己○○占有系爭土地即難謂無正當權源。
  (三)己○○於七十五年間在系爭土地上搭建廚房既非無權占有，自無何不當得利可言
    ，則戊○○、甲○○、丙○○、丁○○、乙○○依民法第七百六十七條規定及不
    當得利、繼承之法則，請求己○○拆除系爭土地上之建物並將該土地交還及給付
    七十五年間（即己○○搭建廚房）以後之各期不當利益，亦均屬不應准許。
四、從而，原審所為己○○本訴及戊○○、乙○○、甲○○、丁○○、丙○○反訴均
    敗訴之判決，核無違誤。兩造之上訴論旨各指摘原判決關於不利於己部分不當，
    求予廢棄改判，均為無理由。
五、至兩造其餘攻擊防禦或防禦方法及未經援用之證據，經本院斟酌後，認為均不足
    以影響本判決之結果，自無逐一詳予論駁之必要，併此敘明。
據上論結：本件兩造之上訴及己○○追加之訴均為無理由，依民事訴訟法第四百四十
九條第一項、第七十八條、第八十五條第二項，判決如主文。
中      華      民      國    八十九    年      五      月    三十      日
                                民事第十三庭
                                    審判長法  官  林  鄉  誠
                                          法  官  謝  碧  莉
                                          法  官  陳  駿  璧
右正本係照原本作成。
不得上訴。
中      華      民      國    八十九    年      五      月    三十一    日
                                          書記官  鄭  淑  昀


司法院資訊處製作；財團法人民間司法改革基金會備份。
